臺灣高等法院刑事判決　　　　　　　　　　　　　　九十一年度上訴字第七一九號
　　上　訴　人
　　即　被　告　丙○○
　　指定辯護人　本院甲○辯護人
右上訴人因強盜等案件，不服臺灣桃園地方法院九十年度訴字第一七四○號，中華民
國九十一年一月二十四日第一審判決（起訴案號：臺灣桃園地方法院檢察署九十年度
偵字第一六八八三號）提起上訴，本院判決如左：
    主  文
原判決撤銷。
丙○○攜帶兇器竊盜，因脫免逮捕，當場施以脅迫，處有期徒刑貳年陸月。
扣案之美工刀壹把沒收。
    事  實
一、丙○○患有癲癇症及憂鬱症，惟未達於心神喪失或精神耗弱程度，竟意圖為自己
    不法之所有，基於竊盜之犯意，於民國九十年十月四日二十三時三十分許，攜帶
    客觀上足以為兇器之美工刀一把進入桃園縣平鎮市○○路八十七號「ＯＫ便利商
    店」內，徒手竊得該店內價值新台幣（下同）九十九元之襪子一雙，得手後置於
    褲袋內，拒不付帳即走出店門外，為店員乙○○發現追出店外攔阻，並告知丙○
    ○偷竊襪子，丙○○聞後欲行逃跑，乙○○遂抓住丙○○左手欲將丙○○逮捕，
    詎丙○○為脫免逮捕，竟以右手持預藏之美工刀推出刀刃並作勢揮砍乙○○，以
    此方式對乙○○施以脅迫，嗣經乙○○將丙○○制服取下美工刀後報警，於同日
    晚上二十三時五十分許，經員警逮捕，並扣得丙○○所有供犯罪所用之美工刀一
    把。
二、案經桃園縣警察局平鎮分局報請臺灣桃園地方法院檢察署檢察官偵查起訴。
    理  由
一、訊據上訴人即被告丙○○矢口否認有右揭準強盜犯行，辯稱：伊並未竊取該店襪
    子，該襪子是伊在別地方所買，帶到該店比對是否相同，伊有拿美工刀推出刀刃
    並作勢要砍乙○○，但只是要嚇他，並沒有真的砍他云云。
二、經查：右揭事實，業據被害人即「ＯＫ便利商店」店員乙○○指述綦詳，乙○○
    於警訊時指稱：被告丙○○於九十年十月四日二十三時三十分左右進入店內選購
    商品，因丙○○行跡怪異且手中握有一把大型美工刀，伊便特別注意他，丙○○
    當時選了一雙三花牌棉襪便放入他右褲袋內，然後慢慢自店內往店外移動，隨即
    走出店外，伊見狀便上前攔阻，告知丙○○褲袋內襪子尚未結帳，丙○○辯稱他
    沒有拿東西，因丙○○所竊取之襪子有一截露出褲袋外，伊便指著丙○○褲袋中
    襪子稱東西在你褲袋內尚未結帳，丙○○聽了後便腦羞成怒口出惡言，並作勢逃
    跑，然後伊就抓丙○○的手將他拉回店內，丙○○便與伊發生扭打，丙○○在店
    內便將手中之大型美工刀刀刃推出作勢砍伊，被伊抓住搶下並將他壓倒在地，伊
    隨即打電話報警，當時歹徒只有一人，一雙襪子價值約九十九元等語（見偵查卷
    第八頁背面、第九頁）；於檢察官偵訊時指稱：被告一進店內把手放在後面，伊
    就覺得被告怪怪的，被告拿了一雙襪子就往店外走出去，伊追出去在後面叫住被
    告，並對被告說：「你拿了一雙襪子沒付錢」，被告回稱沒有拿，伊就抓住被告
    的手，被告想跑一直扭動，伊抓住被告左手，被告就用右手拿出美工刀並亂揮，
    伊將被告壓制後，將美工刀取走等語（見偵查卷第二十二頁背面、第二十三頁）
    ；於原審訊問時指稱：伊是「ＯＫ便利商店」大夜班店員，九十年十月四日晚上
    十一時多被告進入店內時手上就有美工刀，手放在後面，伊有特別注意被告，店
    裡面有監視錄影帶，錄影機是照櫃台部分，被告邊走邊拿東西放到右邊褲袋裡，
    當時伊看被告沒有重病或不舒服難過的樣子，錄影帶已提出給警察局，被告拿了
    襪子，繞一繞後就走出店外，伊追出去叫被告，當時只有伊一位店員，伊說先生
    你有拿東西為何沒有付錢，被告說沒有，有要逃跑的樣子，伊便抓著被告的左手
    臂，把被告抓回店裡，被告拿出美工刀，把刀刃推出來，說他有刀，有作勢要揮
    並要掙脫的意思，當時伊的心裡有一點緊張害怕，後來伊把被告兩支手腕抓住，
    將被告制服於地，再把刀子拿起來，當時店裡有一位客人在看雜誌，伊請客人報
    警，警察到現場時在被告褲袋裡起獲襪子等語（見原審卷第三十四頁、第三十五
    頁）；於本院九十一年四月十五日訊問時指稱：被告手上拿了一把美工刀進入店
    內，在放置襪子的貨架旁停了很久，右手拿起一雙襪子，邊走邊放入右邊褲袋，
    沒有付錢就要離去，被告走出店外後，伊隨即跑出店外把被告叫住，並問被告為
    何拿東西沒有付錢，但被告否認有買東西，然後伊就抓住被告左手將被告拉回店
    內，被告以右手將美工刀拿出來，並推出刀刃揮動刀子，伊就抓住被告右手，將
    刀子奪下，並請當時在場的客人報警等語，而被告丙○○於警訊時亦坦承：伊於
    九十年十月四日二十三時三十分，攜帶美工刀一把進入桃園縣平鎮市○○路八十
    七號「ＯＫ便利商店」內，在該店拿了襪子後放入右褲袋內忘記付賬，走出店門
    外被店員發現後，有發生口角進而衝突等語（見偵查卷第五頁背面、第六頁）；
    於檢察官偵訊時亦坦承被害人乙○○指述內容正確等語（見偵查卷第二十三頁）
    ，又經原審勘驗前開便利商店所提供之案發當日錄影帶結果：錄影帶時間顯示被
    告丙○○於廿三時廿七分四十六秒時進入該「ＯＫ便利商店」，被告著短褲及一
    件外套，手背於背後，逗留至廿三時四十二分十二秒走出便利商店，店員追出便
    利商店，於廿三時四十三分廿六秒將被告反身抓住至便利商店門口，被告被抓入
    店前用左手拿美工刀，並換至右手推出刀刃，轉身作勢欲刺店員，進入店內被告
    大吼「我沒有東西‧‧‧買紅茶吃」等語，店員說「拿出東西，將刀子放下」等
    語，店員於廿三時四十四分十七秒將被告壓倒在地，並將刀子搶下放櫃台，廿三
    時五十一分左右警察趕到，詢問年籍資料，於五十五分將被告帶走等情，有原審
    九十年十二月二十一日之訊問筆錄在卷（見原審卷第六十九頁）可稽，此外，並
    有贓物認領保管單、美工刀一支扣案可資佐證，足見被害人乙○○上開指訴應為
    屬實。至被告於原審訊問時翻異前詞辯稱：伊沒有在該超商拿襪子云云（見原審
    卷第七十頁）；於本院九十一年四月三日訊問時辯稱：該襪子是伊在別地方所買
    ，帶到該店比對是否相同云云，復又於本院九十一年五月一日審判時辯稱：伊只
    是想參考一下，無意中把襪子放到口袋，至於拿美工刀只是想嚇乙○○云云，前
    受所辯情節不一，已難遽信。又被告於警訊時即已供承：在該店拿了襪子後放入
    右褲袋內忘記付賬，走出店門外被店員發現後，有發生口角進而衝突等語，且證
    人即查獲本件之警員吳啟新於原審訊問時亦證稱：「（問：當時查獲經過？）當
    時晚上十一點五十分左右接獲報案，到達現場後便利商店店員抓著被告。（問：
    當時有無於被告麥身上查獲襪子？）有，在被告褲子右邊口袋查獲。（問：係親
    自查獲？）是到場後從被告身上右邊褲子口袋查獲。」等語（見原審卷第四十五
    頁），而被害人乙○○於本院九十一年四月十五日訊問時復指稱：從被告右邊褲
    袋所查獲的襪子，伊確定是伊店內的，因為該襪子上貼有伊店內的標籤，上面註
    明九十九元及店名「ＯＫ」字樣等語，足見被告翻異前詞所辯顯係事後卸責之詞
    ，不足採信。另被告雖患有癲癇症及憂鬱症，有姜博文診所九十年十月七日九○
    丙診字第三五○八號診斷證明書及臺灣桃園看守所九十年十二月二十四日桃所澄
    衛字第○七四四號函附被告病歷紀錄影本一份附卷（見原審卷第十五頁、第六十
    四頁）可稽，惟被害人乙○○於原審訊問時已指稱：當時伊看被告沒有重病或不
    舒服難過的樣子等語（見原審卷第三十五頁）；證人吳啟新於原審訊問時亦證稱
    ：當時被告精神狀況沒有異常，沒有病發情形，但與一般人不一樣，有點傻傻的
    感覺，製作警訊筆錄時被告瞭解意思，且有通知被告家屬，被告家屬沒有說被告
    罹患羊癲風等語（見原審卷第四十六頁），且觀諸被告警訊筆錄，被告於九十年
    十月五日凌晨一時三十分，拒絕警方夜間訊問，同日上午六時接受警方訊問時，
    對警方訊問內容均能了解，且明白供述犯罪情節，足見被告雖患有癲癇症及憂鬱
    症，惟於本件犯罪行為時，並未達於心神喪失或精神耗弱程度。
    綜上所述，本件事證已明，被告犯行洵堪認定。
三、被告丙○○攜帶客觀上足以作為兇器使用之美工刀竊取他人之財物，又為脫免逮
    捕對被害人乙○○施以脅迫，核其所為，應依刑法第三百二十九條規定以強盜論
    ，又其所犯準強盜罪已具有刑法第三百二十一條第一項第三款之情形，即應依第
    三百三十條第一項加重強盜罪論處。又被告行為後，刑法第三百三十條第一項之
    加重強盜罪，業經總統於九十一年一月三十日明令公布修正，並自同年二月一日
    生效，比較修正前刑法第三百三十條第一項加重強盜罪之法定刑為處五年以上十
    二年以下有期徒刑，較之修正後之法定刑為處七年以上有期徒刑，有利於被告，
    自應依刑法第二條第一項但書之規定，適用較有利之修正前刑法第三百三十條第
    一項規定對被告論科。又審酌被告素行尚佳，並無前科，有本院被告全國前案紀
    錄表附卷可稽，且身體羸弱患有癲癇症及憂鬱症，亦如前述，被告雖攜帶兇器竊
    盜，因脫免逮捕，當場施以脅迫，然所攜帶兇器為殺傷力較小之美工刀，且亦未
    傷害被害人，其犯罪方法尚未對社會治安發生重大危險，又所竊取之物僅價值九
    十九元，脫免逮捕時亦未造成被害人受傷，犯罪所生危害尚屬輕微，被告因一時
    失慮而犯本件犯行，依其情狀，堪可憫恕，倘處以最低法定刑五年以上有期徒刑
    ，仍嫌過重，自有依刑法第五十九條之規定酌量減輕其刑之必要。
四、原審認被告罪證明確，予以論罪科刑，固非無見，惟查被告行為後，刑法第三百
    三十條第一項之加重強盜罪，業經總統於九十一年一月三十日明令公布修正，並
    自同年二月一日生效，原判決未及比較新舊法適用，尚有未洽。又被告犯罪情狀
    ，堪可憫恕，倘處以最低法定刑五年以上有期徒刑，仍嫌過重，有依刑法第五十
    九條之規定酌量減輕其刑之必要，已如前述，原判決未慮及此，亦有不當。被告
    上訴意旨否認犯罪，而指摘原判決不當，固不足取，惟原判決既有上開可議之處
    ，自應由本院將原判決撤銷改判。爰審酌被告素行尚佳，並無前科，且身體羸弱
    患有癲癇症及憂鬱症，均如前述，雖攜帶兇器竊盜，因脫免逮捕，當場施以脅迫
    ，然所攜帶凶器為殺傷力較小之美工刀，且亦未傷害被害人，其犯罪方法尚未對
    社會治安發生重大危險，又所竊取之物僅價值九十九元，脫免逮捕時亦未造成被
    害人受傷，犯罪所生危害尚屬輕微，被告因一時失慮而犯本件犯行，依其情狀，
    堪可憫恕，及其犯罪後否認犯行之態度等一切情狀，量處如主文第二項所示之刑
    ，以示懲儆。扣案之美工刀一支，為被告丙○○所有供犯罪所用之物，業據被告
    於警訊時供明，其事後否認為其所有，不足採信，應依刑法第三十八第一項第二
    款規定宣告沒收之。
據上論斷，應依刑事訴訟法第三百六十九條第一項前段、第三百六十四條、第二百九
十九條第一項前段，刑法第二條第一項但書、第三百二十九條、修正前第三百三十條
第一項、第五十九條、第三十八條第一項第二款，判決如主文。
本案經檢察官劉斐玲到庭執行職務。
中      華      民      國    九十一    年      五      月     十五     日
                              臺灣高等法院刑事第十五庭
                                  審判長法  官  房  阿  生
                                        法  官  蔡  光  治
                                        法  官  雷  元  結
右正本證明與原本無異。
如不服本判決應於收受送達後十日內向本院提出上訴書狀，其未敘述上訴之理由者並
得於提起上訴後十日內向本院補提理由書（均須按他造當事人之人數附繕本）。
                                        書記官  汪  志  剛
中      華      民      國    九十一    年      五      月     十七     日
附錄本案論罪科刑法條全文如下：
修正前刑法第三百三十條第一項犯強盜罪而有第三百二十一條第一項各款情形之一者
，處五年以上十二年以下有期徒刑。
